【裁判字號】    97,訴,4646
【裁判日期】    980429
【裁判案由】    排除侵害等
【裁判全文】
臺灣臺北地方法院民事判決              97年度訴字第4646號
原      告    甲○○
訴訟代理人    陳家驊律師
被      告    乙○○
兼訴訟代理人  丙○○
上列當事人間排除侵害事件，本院於民國98年4月22日言詞辯論
終結，判決如下：
    主      文
被告應將坐落臺北市○○區○○段三小段一三五地號上，位於門
牌號碼臺北市○○街二六一號一樓及二樓後牆，如附圖所示編號
Ａ面積零點平方公尺之一樓雨遮、編號Ｂ面積零點伍平方公尺
之一樓雨遮及鐵窗、編號Ｃ面積零點伍平方公尺之二樓雨遮及鐵
窗予以拆除，並將上開空間返還原告及全體共有人。
被告應給付原告新臺幣貳佰零貳元。
原告其餘之訴駁回。
訴訟費用由被告負擔二分之一，餘由原告負擔。
本判決第一、二項，於原告以新臺幣伍萬元供擔保後，得假執行
。但被告如以新臺幣壹拾伍萬元為原告預供擔保，得免為假執行
。
原告其餘假執行之聲請駁回。
    事實及理由
壹、程序方面：
    按訴狀送達後，原告不得將原訴變更或追加他訴，但擴張或
    減縮應受判決事項之聲明者，不在此限，民事訴訟法第 255
    條第1 項第3款定有明文。查原告起訴時，其聲明第1項為：
    被告應將臺北市○○街261 號1樓及2樓後牆外之排水頂棚及
    鐵窗拆除（按：面積共計1.8 平方公尺），向共有人全體返
    還空間並賠償原告等土地所有人新臺幣（下同）50萬元。嗣
    經本院囑託臺北市大安地政事務所測量後，原告於民國98年
    3月6日具狀將其聲明第1 項變更為：被告等應將臺北市○○
    街261 號1樓及2樓後牆外侵入臺北市○○區○○段3小段135
    地號上如附圖所示面積Ａ、1 樓雨遮0.3平方公尺，Ｂ、1樓
    雨遮鐵窗0.5平方公尺，Ｃ、2 樓雨遮及鐵窗0.5平方公尺予
    以拆除（按：面積共計1.3 平方公尺），返還空間於原告及
    全體共有人，並賠償原告50萬元（見本院卷第68頁）。揆諸
    前開規定，應認原告所為訴之減縮係屬合法，應予准許。
貳、實體方面：
一、原告主張：被告二人為父女，居住於臺北市○○街261 號（
    下稱系爭房屋），系爭房屋基地為臺北市○○區○○段3 小
    段150號，與原告共有之臺北市○○區○○段3 小段135地號
    土地（下稱系爭土地）相鄰，系爭房屋後方牆壁已蓋滿地界
    ，牆壁外即為原告共有之系爭土地，亦為防火巷。詎被告不
    顧鄰居安危，裝置鐵窗突出牆外，使防火巷被攔腰阻斷而無
    法清掃，致滋生蟑螂小蟲類，緊急時無法逃生；且被告裝設
    排水頂棚，使雨水直注原告大廈牆壁、鐵架、瓦斯管線等，
    致大廈外觀損壞，影響安全及觀瞻，而難以出租、出售，原
    告因此遭受大廈住戶之攻擊，侵害原告名譽，造成原告精神
    上痛苦。爰依民法第767條、第777條之規定，請求被告排除
    侵害，並依民法第184條第1 項前段及第179條之規定，請求
    被告賠償原告50萬元（包括：被告占用原告共有之系爭土地
    所生不當得利部分之金額合計10萬8,663 元，計算式如附表
    一所示；其餘金額則為請求被告賠償原告精神損害之慰撫金
    ）等語。並聲明：(一)被告等應將系爭房屋後牆外侵入系爭土
    地上如附圖所示面積Ａ、1樓雨遮0.3平方公尺，Ｂ、1 樓雨
    遮鐵窗0.5平方公尺，Ｃ、2 樓雨遮及鐵窗0.5平方公尺予以
    拆除，返還空間於原告及全體共有人，並賠償原告50萬元。
    (二)原告願供擔保請准宣告假執行。
二、被告則均以：系爭房屋1、2樓外牆上鋁鐵窗，為深度50公分
    設置於40年以上之窗口洞上，符合建管規定，且無礙逃生。
    又系爭房屋雨遮及鋁鐵窗並未固定在原告共有之系爭土地上
    ，原告未舉證其受有損害及因果關係，是原告請求不當得利
    並無理由。再者，原告本件請求權，已因1 年間不行使而消
    滅，被告自得依民法第963 條之規定為時效抗辯。況系爭房
    屋鋁鐵窗係在系爭房屋後方安靜之防火巷位置，是原告請求
    租金之數額亦不合理。末以原告請求精神慰撫金部分並無具
    體事證等語置辯。並聲明：(一)原告之訴及假執行之聲請均駁
    回。(二)如受不利判決，願供擔保請准宣告免為假執行。
三、兩造不爭執之事實：
  (一)原告為系爭土地共有人之一。
  (二)如附圖所示編號Ａ、Ｂ、Ｃ範圍、面積，坐落於系爭土地上
    。
  (三)被告乙○○為臺北市○○區○○段3小段150地號土地及其上
    之系爭房屋所有權人。被告丙○○居住於系爭房屋內，鐵架
    、遮雨棚為其所設置維修。
四、兩造爭點及論述：
  (一)原告依民法第767條、第777條之規定，請求被告拆除如附圖
    所示編號Ａ、Ｂ、Ｃ之鐵架、雨遮，並返還上開空間予原告
    及全體共有人，有無理由？
    1.按所有人對於無權占有或侵奪其所有物者，得請求返還之
      ，對於妨害其所有權者，得請求除去之，有妨害其所有權
      之虞者，得請求防止之；各共有人對於第三人，得就共有
      物之全部，為本於所有權之請求，但回復共有物之請求，
      僅得為共有人全體之利益為之，民法第767條、第821條分
      別定有明文。查原告為系爭土地共有人之一，如附圖所示
      編號Ａ、Ｂ、Ｃ範圍、面積，坐落於系爭土地上，被告乙
      ○○為臺北市○○區○○段3小段150地號土地及其上之系
      爭房屋所有權人；被告丙○○居住於系爭房屋內，鐵架、
      遮雨棚為其所設置維修等事實，為兩造所不爭執，且被告
      亦不否認其使用系爭土地並無任何權源。是原告本於系爭
      土地之所有權，請求被告拆除如附圖所示編號Ａ、Ｂ、Ｃ
      之鐵架、雨遮，並返還上開空間予原告及全體共有人，自
      屬有據。
    2.被告雖抗辯：系爭房屋1、2樓外牆上鋁鐵窗，為深度50公
      分設置於40年以上之窗口洞上，符合建管規定，且無礙逃
      生云云。惟查：如附圖所示編號Ａ、Ｂ、Ｃ鐵架、雨遮，
      係固定於系爭房屋外牆上，而位於系爭土地上空之事實，
      有現場照片（見本院97年度北調字第359 號卷，下稱北調
      卷，第8 頁、本院卷第16頁）附卷可稽，且經本院前往現
      場勘驗屬實，並製有勘驗筆錄（參本院卷第31頁至第32頁
      ）在卷足憑。又系爭房屋為被告乙○○所有，被告丙○○
      居住於系爭房屋內，系爭房屋鐵架、遮雨棚為原始興建者
      架設，被告丙○○為設置維修之事實，為被告所自承（見
      本院卷第31頁反面）。是被告乙○○所有、被告丙○○占
      有如附圖所示編號Ａ、Ｂ、Ｃ鐵架、雨遮，確已侵害系爭
      土地所有權，應堪認定。復以系爭房屋雨遮因違反臺北市
      違章建築處理要點，經臺北市政府工務局於93年10月20日
      以北市工建字第09354106700 號函，通知被告丙○○限期
      改善之事實，亦有上開函文（見本院卷第82頁）附卷可考
      ，故被告上開抗辯，不足為採。另本件原告係本於所有權
      ，依民法第767條之規定為請求，是被告依民法第963條規
      定所為之時效抗辯，顯非可採。
    3.末按民法第777 條之規範意旨，在於禁止土地所有權人以
      屋簷或其他工作物，改變雨水之自然流向，而致相鄰不動
      產須承受額外之雨水。查系爭房屋1、2樓雨遮係沿系爭房
      屋外牆架設，如無上開雨遮，則雨水仍會沿系爭房屋外牆
      流入系爭土地之事實，有現場照片（見本院97年度北調字
      第359號卷地第8頁、本院卷第16頁）附卷可稽，且經本院
      至現場勘驗屬實，並製有勘驗筆錄（參本院卷第31頁至第
      32頁）在卷足憑。是本件雨遮之設置，既未改變自然雨水
      之流向，則顯與民法第777 條規定之意旨不符。故原告依
      該條規定主張被告應拆除上開雨遮，即屬無據。
    4.綜上，原告本於所有權請求被告拆除如附圖所示編號Ａ、
      Ｂ、Ｃ之鐵架、雨遮，並返還上開空間予原告及全體共有
      人，為有理由，應予准許。
  (二)原告依民法第179條、第184條第1 項前段之規定，請求被告
    賠償50萬元，有無理由？
    1.原告請求返還不當得利部分：
      (1)按無法律上之原因而受利益，致他人受損害者，應返還
        其利益，依其利益之性質不能返還者，應償還其價額，
        民法第179條、第181條但書分別定有明文，而無權占有
        他人土地，可能獲得相當於租金之利益為社會通常之觀
        念（最高法院61年台上字第1695號判例參照）。且按利
        息、紅利、租金、贍養費、退職金及其他1年或不及1年
        之定期給付債權，其各期給付請求權，因5 年間不行使
        而消滅，民法第126 條定有明文。經查：被告無權占有
        如附圖所示，面積共計為0.8 平方公尺（按：附圖所示
        編號Ｂ、Ｃ為占用同一系爭土地之上下樓雨遮及鐵窗）
        之系爭土地，其因此受有使用該土地之利益，致原告受
        有損害，該等利益依性質不能返還，是原告請求被告償
        還此部分自93年起至97年間相當於租金之價額，自屬有
        據。
      (2)次按民法第821 條規定，各共有人固得為共有人全體之
        利益，就共有物之全部，為回復共有物之請求。惟請求
        返還不當得利，並無該條規定之適用，請求返還不當得
        利，而其給付可分者，各共有人僅得按其應有部分，請
        求返還（最高法院88年台上字第1341號判決參照）。查
        原告為系爭土地共有人之一，其應有部分為156/10,000
        之事實，有系爭土地登記謄本（見北調卷第9 頁）在卷
        可考，是原告固可請求被告給付其相當於租金之不當得
        利，惟以其系爭土地應有部分為限。
      (3)又城市地方土地之租金以不超過其申報地價年息10％為
        限，為土地法第105條、第97條第1項所明定。而土地法
        施行法第25條規定，土地法第97條第1 項所謂土地價額
        依法定地價，土地法第148 條規定，土地所有權人依本
        法所申報之地價，為法定地價，則土地法第97條第1 項
        所謂土地申報價額即指該土地之申報地價而言。再舉辦
        規定地價或重新規定地價時，土地所有權人未於公告期
        間申報地價者，以公告地價80％為其申報地價，平均地
        權條例第16條亦規定甚明。另基地租金之數額，除以基
        地申報地價為基礎外，尚須斟酌基地之位置，工商業繁
        榮之程度，承租人利用基地之經濟價值及所受利益等項
        ，並與鄰地租金相比較，以為決定（最高法院68年台上
        字第3071號判例參照）。經查：系爭土地屬於城市地方
        ，有土地法等前開規定之適用，而系爭土地上為漢陽麗
        景名廈，前為臺北市○○區○○街，緊鄰臺北市○○路
        ，步行約5 分鐘可至捷運六張犁站，步行約10分鐘可達
        通化夜市，漢陽麗景名廈門牌號碼為臺北市○○區○○
        街263號1樓之房屋經營小吃店（面積約11坪），據在場
        之受僱人稱該屋每月租金約2萬6,000元、2萬7,000元，
        附近交通及生活機能均稱便利，而本件如附圖所示鐵架
        、雨遮係位於系爭土地與系爭房屋交界巷內等情，業經
        本院於履勘現場時查明，製有勘驗筆錄可參（見本院卷
        第32頁），並有土地複丈成果圖（即附圖，見本院卷第
        40頁）等附卷可稽，本院審酌系爭土地之坐落位置、繁
        榮程度、經濟用途等因素，認原告請求相當於租金之不
        當得利，按申報地價年息10％計算，尚嫌過高，應以申
        報地價總額年息6％ 計算，較為允當。再查，系爭土地
        於93年7月至97年1月之公告地價分別為每平方公尺6萬7
        ,204 元、6萬7,204元、6萬7,204元、6萬8,641元、6萬
        8,641 元，有臺北市公告土地現值及公告地價查詢資料
        （見本院卷第72頁）附卷可考，依上開規定以80％計算
        其申報地價為：系爭土地於93年7月至97年1月之申報地
        價分別為每平方公尺5萬3,763元、5萬3,763元、5萬3,7
        63元、5萬4,913元、5萬4,913元。又被告占有系爭土地
        面積共計為0.8 平方公尺（按：附圖所示編號Ｂ、Ｃ為
        占用同一系爭土地之上下樓雨遮及鐵窗）。是原告請求
        如附表二所示自93年1月1日起至97年12月31日止，系爭
        土地相當於租金之損害共計202 元（計算式如附表二所
        示），為有理由，應予准許。逾此部分則屬無據，不應
        准許。
      2.原告請求侵權行為損害賠償部分：
        查原告主張其受有精神上痛苦，僅略謂：被告裝設排水
        頂棚，使雨水直注原告大廈牆壁、鐵架、瓦斯管線等，
        致大廈外觀損壞，影響安全及觀瞻，而難以出租、出售
        ，原告因此遭受大廈住戶之攻擊，侵害原告名譽，造成
        原告精神上痛苦等語。然並提出證據以實其說。況且，
        民法第184條第1項乃財產上損害賠償請求之依據，而原
        告本件係請求非財產上損害賠償，自無從逕依民法第18
        4條第1項之規定為據。再者，侵害所有權性質上屬於侵
        害財產權，而民法第195 條規定得請求非財產上損害者
        ，並不包括財產權被侵害之事由，原告自無從依該條規
        定訴請被告賠償其非財產上損害。從而，原告訴請被告
        賠償其非財產上損害部分，亦無理由。
      3.綜上，原告依民法第179條之規定，請求被告給付202元
        為有理由，其餘請求則非謂有據，不應准許。
五、綜上所述，原告本於所有權請求被告拆除如附圖所示編號Ａ
    、Ｂ、Ｃ之鐵架、雨遮，並返還上開空間予原告及全體共有
    人；及依民法第179條之規定請求被告給付202元之相當於租
    金之不當得利為有理由，應予准許。逾此部分則無理由，應
    予駁回。又兩造陳明願供擔保請為宣告假執行或免為假執行
    ，經核均與規定相符，爰分別酌定相當之擔保金額予以宣告
    。
六、本件事證已臻明確，兩造其餘主張、陳述及所提之證據，經
    審酌後，認與判決結果不生影響，爰不一一論述，附此敘明
    。
七、據上論結，本件原告之訴為一部有理由，一部無理由，依民
    事訴訟法第79條、第85條第1項本文、第390條第2項、第392
    條第2項，判決如主文。
中    華    民    國    98    年    4     月    29    日
                  民事第三庭  審判長法  官  丁蓓蓓
                                    法  官  孫正華
                                    法  官  周玉琦
以上正本係照原本作成。
如對本判決上訴，須於判決送達後20日內向本院提出上訴狀。
中    華    民    國    98    年    4     月    30    日
                                    書記官  劉英權
附表一：
  ┌──┬──────┬────────┬────────┐
  │年度│公告現值    │   計算方式     │被告不當得利金額│
  │    │元／平方公尺│                │                │
  ├──┼──────┼────────┼────────┤
  │ 93 │154,054     │154,054×1.3÷10│20,027元        │
  ├──┼──────┼────────┼────────┤
  │ 94 │158,423     │154,054×1.3÷10│20,595元        │
  ├──┼──────┼────────┼────────┤
  │ 95 │165,108     │165,108×1.3÷10│21,464元        │
  ├──┼──────┼────────┼────────┤
  │ 96 │172,108     │172,108×1.3÷10│22,374元        │
  ├──┼──────┼────────┼────────┤
  │ 97 │185,946     │185,946×1.3÷10│24,173元        │
  ├──┼──────┴────────┴────────┤
  │合計│                                108,633元       │
  └──┴────────────────────────┘
附表二：
  ┌──┬──────┬──────────────┬─────────┐
  │年度│申報地價    │   計算方式                 │被告不當得利金額（│
  │    │元／平方公尺│                            │元以下四捨五入）  │
  ├──┼──────┼──────────────┼─────────┤
  │ 93 │53,763      │53,763×0.8×6％×156/10,000│40元              │
  ├──┼──────┼──────────────┼─────────┤
  │ 94 │53,763      │53,763×0.8×6％×156/10,000│40元              │
  ├──┼──────┼──────────────┼─────────┤
  │ 95 │53,763      │53,763×0.8×6％×156/10,000│40元              │
  ├──┼──────┼──────────────┼─────────┤
  │ 96 │54,913      │54,913×0.8×6％×156/10,000│41元              │
  ├──┼──────┼──────────────┼─────────┤
  │ 97 │54,913      │54,913×0.8×6％×156/10,000│41元              │
  ├──┼──────┴──────────────┴─────────┤
  │合計│                                            202元             │
  └──┴───────────────────────────────┘


司法院資訊處製作；財團法人民間司法改革基金會備份。
